臺灣桃園地方法院民事裁定　　　110年度消債職聲免字第116號
聲　請　人
即債務人　　黃姿軒（原名黃素真）


上列當事人因消費者債務清理事件聲請免責，本院裁定如下：
    主  文
債務人黃姿軒（原名黃素真）應予免責。
    理  由
一、按「法院為終止或終結清算程序之裁定確定後，除別有規定
    外，應以裁定免除債務人之債務」，消費者債務清理條例（
    下稱消債條例）第132 條定有明文。次按「法院裁定開始清
    算程序後，債務人有薪資、執行業務所得或其他固定收入，
    扣除自己及依法應受其扶養者所必要生活費用之數額後仍有
    餘額，而普通債權人之分配總額低於債務人聲請清算前二年
    間，可處分所得扣除自己及依法應受其扶養者所必要生活費
    用之數額者，法院應為不免責之裁定。但債務人證明經普通
    債權人全體同意者，不在此限」、「債務人有下列各款情形
    之一者，法院應為不免責之裁定。但債務人證明經普通債權
    人全體同意者，不在此限：七年內曾依破產法或本條例規
    定受免責。隱匿、毀損應屬清算財團之財產，或為其他不
    利於債權人之處分。捏造債務或承認不真實之債務。聲
    請清算前二年內，因消費奢侈商品或服務、賭博或其他投機
    行為，所支出之總額逾該期間可處分所得扣除自己及依法應
    受其扶養者所必要生活費用之半數，或所負債務之總額逾聲
    請清算時無擔保及無優先權債務之半數，而生開始清算之原
    因。於清算聲請前一年內，已有清算之原因，而隱瞞其事
    實，使他人與之為交易致生損害。明知已有清算原因之事
    實，非基於本人之義務，而以特別利於債權人中之一人或數
    人為目的，提供擔保或消滅債務。隱匿、毀棄、偽造或變
    造帳簿或其他會計文件之全部或一部，致其財產之狀況不真
    確。故意於財產及收入狀況說明書為不實之記載，或有其
    他故意違反本條例所定義務之行為」，消債條例第133 條、
    第134 條亦分別明定。是法院為終止或終結清算程序之裁定
    確定後，如查明債務人有消債條例第133 條或第134 條各款
    所定之情形者，除債務人能證明經普通債權人全體同意免責
    外，應為不免責之裁定。
二、經查，本件聲請人即債務人黃姿軒（原名黃素真），前因有
    不能清償債務情事，且積欠對象均為民間債務人，並無積欠
    任何金融機構債務，不需進行前置協商程序，故於109 年10
    月8 日向本院聲請清算，再經本院於109 年10月30日以109
    年度消債清字第148 號裁定聲請人於同日下午4 時起開始清
    算程序，並命司法事務官進行本件清算程序；司法事務官則
    以109 年度司執消債清字第134 號案（下稱：清算執行案）
    加以進行後，認依據聲請人所提財產及收入狀況說明書所載
    ，其財產僅有坐落於新竹市○○段00000 地號及409-17地號
    土地，面積各為2,692.54平方公尺及7.79平方公尺、權利範
    圍為28512 分之1 ，公告現值共為新台幣（下同）2,844 元
    ，另有存款42元，無其他財產或商業保險之保單價值。參酌
    前開財產為共有，且價值甚少，又存款金額甚微，顯認無變
    價、處分之必要，均應返還予債務人。前開事項經於110 年
    3 月29日通知債權人表示意見，單一債權人匯誠第一資產管
    理股份有限公司逾期未陳述意見。再參酌系爭土地為共有，
    又存款金額甚少，堪認本件聲請人之上開財產應不敷清償財
    團費用、財團債務、法律行為經撤銷或契約經終止或解除後
    所應負之償還義務、裁定開始清算程序前6 個月內本於勞動
    契約所積欠之工資，故裁定終止清算程序並確定在案，債權
    人未受任何分配等情，業經本院依職權調閱上開案卷確認無
    誤，堪予認定。是本院所為終止清算程序之裁定既已確定，
    依前開消債條例規定，法院即應審酌債務人是否有消債條例
    第133 條、第134 條所定應為不免責裁定之情形。
三、本院司法事務官前依消債條例第136 條規定，於裁定終止清
    算後依職權通知全體債權人及債務人就債務人免責與否表示
    意見或到庭陳述意見，唯一債權人即匯誠第一資產管理股份
    有限公司具狀表示：其對於聲請人聲請債務清算事件所得悉
    資料甚少，不知悉聲請人之收入及支出狀況，無從為判斷聲
    請人是否符合消債條例第133 條、134 條規定而予不免責，
    故請鈞院依職權審酌是否應序免責。
四、經查：
  ㈠債務人無消債條例第133 條所規定應不免責之情事存在：
  ⒈按法院裁定開始清算程序後，債務人有薪資、執行業務所得
    或其他固定收入，扣除自己及依法應受其扶養者所必要生活
    費用之數額後仍有餘額，而普通債權人之分配總額低於債務
    人聲請清算前2 年間，可處分所得扣除自己及依法應受其扶
    養者所必要生活費用之數額者，法院應為不免責之裁定，消
    債條例第133 條定有明文。揆諸上開規定及說明，本院依消
    債條例第133 條前段為本件不免責裁定之審查時，自應以本
    院裁定開始清算時（即109 年10月30日）起至裁定免責前之
    期間，綜合考量各項情況以認定債務人有無薪資、執行業務
    所得或其他固定收入，及有無濫用清算程序之情節，而為認
    定債務人有無固定收入，如現有收入，並於扣除自己及依法
    應受其扶養者所必要生活費用之數額後仍有餘額，且普通債
    權人之分配總額低於債務人聲請清算前二年間（依消債條例
    第78條第1 項、第153 條之1 第2 項規定，乃債務人聲請清
    算前二年即107 年10月8 日起至109 年10月8 日止期間），
    可處分所得扣除自己及依法應受其扶養者之必要生活費用之
    餘額，以判斷其有無消債條例第133 條之適用。
  ⒉再查，本院前開准許聲請人開始清算之裁定中，已認定聲請
    人前主張其於聲請清算前二年期間，因罹患思覺失調症，而
    有幻聽、幻覺等症狀，因而無法出門工作，據聲請人所提出
    衛生福利部桃園療養院診斷證明書及其身心障礙證明，可知
    聲請人確罹患妄想型思覺失調症、非特定的飲食障礙症等疾
    病，並於98年2 月起至桃園療養院接受治療，其症狀可能影
    響其職業與社會功能，又據聲請人所提出108 年綜合所得稅
    各類所得資料清單所示，聲請人於108 年並無薪資所得收入
    資料，可認聲請人確有受疾病影響，無法外出工作之情事，
    因而未有薪資所得收入。另經桃園市政府社會局函覆本院，
    聲請人每月領有身障生活補助款8,836 元，是認於107 年10
    月起至109 年9 月止，聲請人總計領有21萬2,064 元（8,
    836 元×24月＝21萬2,064 元），是聲請人聲請清算前二年
    之收入所得應為21萬2,064 元。另聲請清算後，聲請人主張
    其仍有上述症狀而無法外出工作，又聲請人每月領有身障生
    活補助款8,836 元，此有社會局回函附卷可參（參本院卷第
    37頁），是應認聲請人每月所得收入為8,836 元，聲請清算
    後之每月支出金額為1 萬8,337 元，故其於聲請清算後每月
    之收入扣除支出，並無餘額。由此足認聲請人經裁定清算後
    每月之收入顯不敷支出，並無餘額，是縱全體普通債權人於
    清算程序中未受分配，債務人仍無消債條例第133 條所規定
    不免責事由存在。
  ㈡債務人無消債條例第134條各款所定應不免責之情形：
    經本院司法事務官函詢普通債權人，就債務人是否應予免責
    一節表示意見，債權人具狀表示反對債務人免責，已如上述
    ，惟消債條例關於清算程序係以免責主義為原則，不免責為
    例外，倘債權人主張債務人有消債條例第134 條各款所定不
    免責事由，本應由債權人就債務人有合於上開各款要件之事
    實，舉證以實其說。而本件債權人既未具體說明或提出相關
    事證證明，本院復查無債務人有何消債條例第134 條所列各
    款之不免責事由，自難認債務人有何消債條例第134 條應為
    不免責裁定之情形。
五、綜上所述，本件債務人既無消債條例第133 條及第134 條應
    不免責事由存在，揆諸前開規定及立法目的，自應為債務人
    免責之裁定，爰裁定如主文。
 
中    華    民    國   110    年    10    月    14    日
              民事第三庭      法  官  林靜梅
以上為正本係照原本作成。
如不服本裁定，應於裁定送達後10日內，以書狀向本院提出抗告
，並繳納抗告費新臺幣1,000元。
中    華    民    國   110    年    10    月    15    日
                              書記官  劉寶霞